【裁判字號】    97,台上,501
【裁判日期】    970320
【裁判案由】    確認債權存在
【裁判全文】
最高法院民事判決              九十七年度台上字第五○一號
上  訴  人  甲  ○
            乙  ○
            丙  ○
共      同
訴訟代理人  莊乾城律師
被 上訴 人  全日青商業股份有限公司
法定代理人  丁○○
訴訟代理人  林玫卿律師
上列當事人間請求確認債權存在事件，上訴人對於中華民國九十
六年九月十九日台灣高等法院第二審更審判決（九十五年度重上
更(一)字第一九三號），提起上訴，本院判決如下：
    主  文
原判決關於駁回上訴人乙○、丙○之訴，暨該訴訟費用部分廢棄
，發回台灣高等法院。
上訴人甲○之上訴駁回。
第三審訴訟費用關於駁回上訴部分，由上訴人甲○負擔。
    理  由
本件上訴人主張：被上訴人積欠第一審共同被告泰宇廣告股份有
限公司（下稱泰宇公司）新台幣（下同）一千二百八十八萬九千
元之租金及如原判決附表（下稱附表）一、二所示之利息（下稱
系爭債權），經台灣台北地方法院判決命被上訴人給付確定在案
。嗣泰宇公司先後於民國九十年十二月三十一日、九十一年一月
二日分別與伊三人乙○、丙○及甲○簽訂債權讓與協議書（下稱
協議書），依序將其債權中各六分之一（即各二百十四萬八千一
百六十七元）讓與乙○、丙○。其他六分之四（即八百五十九萬
二千六百六十七元）則讓與甲○。伊等已將債權讓與之事實通知
被上訴人。詎於伊等對被上訴人聲請為強制執行時，被上訴人竟
否認有該債權轉讓之情事，致伊等之強制執行聲請遭法院駁回。
是伊等受讓系爭債權之法律關係既不明確，在私法上之地位即有
受侵害之危險。爰求為確認丙○、乙○對被上訴人各有二百十四
萬八千一百六十七元及附表二所示利息、甲○對被上訴人有八百
五十九萬二千六百六十七元及如附表一所示利息之債權存在之判
決。
被上訴人則以：系爭債權讓與非屬泰宇公司一般業務之執行，泰
宇公司董事長黃健未經董事會決議，即擅自訂立協議書，將系爭
債權讓與上訴人；而甲○為泰宇公司董事，未由監察人代表公司
與之締約，於法均有未合。嗣泰宇公司既未承認該債權讓與行為
，對泰宇公司自不生效力。況系爭債權已經伊與泰宇公司和解清
償完畢，上訴人之請求，亦屬無據等語，資為抗辯。
原審廢棄第一審所為上訴人勝訴之判決，改判駁回其訴，係以：
泰宇公司對被上訴人有系爭債權，業經判決確定，為兩造不爭之
事實。上訴人雖主張其已受讓泰宇公司之系爭債權云云，惟按公
司法第二百零二條明定公司業務之執行，除本法或章程規定應由
股東會決議之事項外，均應由董事會決議行之。查泰宇公司所營
事業係以廣告業務為主，系爭債權占該公司營業收入比例非高，
本不屬泰宇公司之主要營業或資產，且該債權讓與亦非其登記營
業「有關前各項業務之經營及轉投資」範圍之列，即非該公司一
般業務之執行。依上開規定，系爭債權之讓與仍應經該公司董事
會決議行之，始為合法。次按董事長代表公司，但董事為自己或
他人與公司為買賣、借貸或其他法律行為時，應由監察人為公司
之代表，此觀公司法第二百零八條第三項、第二百二十三條規定
自明。是董事（非限於董事長）與公司為買賣、借貸或其他法律
行為時，倘由監察人以外之人代表公司為之，即屬無權代表，應
類推適用無權代理之規定，非經公司承認，對公司不生效力，且
該承認應由監察人為之。準此，上訴人甲○受讓系爭債權一部之
協議書，係由訴外人即泰宇公司前任董事長黃健代表泰宇公司簽
立，協議當事人為泰宇公司及甲○，有該協議書可稽。而甲○於
協議當時係泰宇公司之董事，依前開說明，甲○與泰宇公司間系
爭債權讓與行為，自應由泰宇公司之監察人李維興代表公司為之
，始為合法有效。黃健既無權代表泰宇公司與身為公司董事之甲
○簽立系爭債權讓與協議書，嗣泰宇公司又否認該協議，該協議
對泰宇公司即不生效力。再者，代表公司之董事僅關於公司營業
上之事務有辦理之權，若其所代表者非公司營業上之事務，本不
在代表權範圍之內，自無所謂代表權之限制，此項無權限之行為
，不問第三人是否善意，非經公司承認對於公司不生效力。依證
人黃武雄、李維興之證言，可知泰宇公司董事長黃健或監察人李
維興均未依法召開董事會議決系爭債權讓與事宜，參以上訴人已
自承未收到相關系爭債權讓與之會議記錄。足見泰宇公司董事長
黃健未經董事會決議，所為與公司營業上事務無關之系爭債權讓
與行為，係無權代表行為，既未經泰宇公司承認，對泰宇公司自
不生效力。至上訴人另主張系爭債權讓與曾經訴外人陳守德、楊
介昌分別代理董事陳曉帆、康松花、與董事甲○開會達成共識乙
節，縱屬真實，亦因牴觸公司法第二百零五條規定，而不生董事
會決議之效力。從而，上訴人以對泰宇公司不生效力之系爭債權
讓與協議，請求確認其對被上訴人有受讓之系爭債權本息存在，
難認有據等詞，為其判斷之基礎。
關於廢棄發回部分（即上訴人乙○、丙○請求確認其對被上訴人
債權存在之訴部分）：
查上訴人主張系爭債權乃泰宇公司轉投資出租房地之營業事務範
圍，因乙○、丙○就泰宇公司出租房屋有各六分之一之實際產權
，故將該房地出租獲利之系爭債權各六分之一移轉其二人，應屬
泰宇公司營業上之一般事務，非無故任意轉讓云云，已提出分別
投資經營協議書、公司執照、登記事項卡、不動產買賣契約書、
建物登記簿謄本等為證（原審上更(一)字卷九八至九九頁、一○二
至一二○頁、重上字卷一七七至一八四頁），參以泰宇公司營利
事業所得稅結算申報書列有租賃收入情事（原審重上字卷一五八
頁、一六一頁、一六三頁），上訴人主張是否全然不可採？非無
研求之餘地。乃原審就此恝置不論，逕認系爭債權讓與非屬泰宇
公司一般業務執行之範圍，應依董事會決議行之，已有可議。其
次，上訴人主張訴外人陳守德、楊介昌為泰宇公司實際董事，康
松花、陳曉帆僅為掛名，故陳守德、楊介昌係為自己親自出席，
並非代理；且將系爭債權讓與乙○、丙○，係歸還與實際權利人
，被上訴人否認有違誠信等語（原審上更(一)字卷九九頁、一五八
至一五九頁），果陳守德、楊介昌確為泰宇公司實際董事，泰宇
公司對其二人以康松花、陳曉帆名義參與董事會，行使董事職權
，向無異議，並依渠等實際參與董事會所作之決議，據為公司業
務之執行；則泰宇公司此次以其二人參與之董事會決議不合法，
否認董事長黃健依該決議執行系爭債權之讓與，是否無悖誠信原
則？亦有進一步釐清之必要。原審未遑詳查細究，徒以陳守德、
楊介昌代理開會，牴觸公司法第二百零五條規定，不生董事會決
議之效力為由，置上訴人上述主張於不論，遽為不利於乙○、丙
○之判決，殊嫌速斷，不無理由不備之違法。乙○、丙○上訴論
旨，指摘原判決對其不利部分不當，聲明廢棄，為有理由。
關於上訴駁回部分（即上訴人甲○請求確認其對被上訴人債權存
在之訴部分）：
原審依其採證、認事之職權行使，所論斷：上訴人甲○為泰宇公
司董事，與泰宇公司為系爭債權讓與，非由泰宇公司監察人李維
興代表公司為之，有悖公司法第二百二十三條之規定，非經監察
人代表該公司承認，對公司不生效力。嗣該協議已經泰宇公司否
認，自屬無效。甲○依該協議，主張其對被上訴人有受讓租金本
息債權存在，難認有據等情，因而就此部分廢棄第一審所為甲○
勝訴之判決，改判駁回其訴。經核於法洵無違誤。甲○上訴意旨
，猶就原審取捨證據、認定事實之職權行使，暨其已詳予論析之
法律判斷，指摘原判決此部分不當，求予廢棄，自屬無理。
據上論結，本件上訴人乙○、丙○之上訴為有理由，上訴人甲○
之上訴為無理由。依民事訴訟法第四百七十七條第一項、第四百
七十八條第二項、第四百八十一條、第四百四十九條第一項、第
七十八條，判決如主文。
中    華    民    國  九十七  年    三    月   二十   日
                      最高法院民事第三庭
                          審判長法官  蘇  茂  秋
                                法官  陳  碧  玉
                                法官  劉  靜  嫻
                                法官  張  宗  權
                                法官  葉  勝  利
      本件正本證明與原本無異
                                      書  記  官
中    華    民    國  九十七  年    四    月    二    日
                                                      Ｍ


司法院資訊處製作；財團法人民間司法改革基金會備份。
